臺北高等行政法院判決
　　　　　　　　　　　　　　　　　　 95年度訴字第03601號
　　　　　　　　　　　　　　　.
原　　　告　鑫林設計工程有限公司
代　表　人　甲○○（董事）
訴訟代理人　官朝永律師
被　　　告　財政部臺北市國稅局
代　表　人　凌忠嫄（局長）
訴訟代理人　庚○○
　　　　　　己○○
上列當事人間因營利事業所得稅事件，原告不服財政部中華民國
95年8 月18日台財訴字第09500340160 號（案號：00000000）訴
願決定，提起行政訴訟。本院判決如下：
    主  文
原告之訴駁回。
訴訟費用由原告負擔。
    事  實
壹、事實概要：
    原告民國（下同）90年度營利事業所得稅結算申報，原列報
    營業成本計新臺幣（下同）266,187,815 元，前經被告查獲
    其虛報謝木順等人工資，乃剔除該部分之營業成本，核定營
    業成本為262,827,845 元在案。嗣被告依90年度異常薪資所
    得資料清單及綜合所得稅核定清單專案調查結果，以附表所
    示之劉俊男等48人90年度薪資所得歸戶筆數少則2 筆，多則
    42 筆 ，金額少則588,000 元，多則9,551,939 元，均係疑
    似「人頭」之表徵，乃認定原告虛報渠等48人薪資計9,510,
    000 元，除附表編號40-48 所示薛承賢等9 人，金額計1,82
    0,000 元部分，已經原告出具承諾書承認違章事實外，其餘
    附表編號1-39所示劉俊男等39人金額計7,690,000 元部分，
    則以原告主張係由工頭陳文生代領轉發，但卻無支付劉俊男
    等人薪資之付款證明，乃再剔除其原申報營業成本項下之直
    接人工計9,510,000 元，核定營業成本為253,317,845 元（
    計算式：前次核定之營業成本262,827,845 元－虛報薪工資
    9,510,000 元＝253,317,845 元），全年所得額為16,430,0
    23元，補徵稅額2,377,500 元；另依所得稅法第110 條第1
    項，按所漏稅額分別處0.8 倍及1 倍之罰鍰計2,286,400 元
    【計算式：2,377,500 元×（1,820,000 元×0.8 ＋7,690,
    000 元×1 ）÷9,510,000 元＝2,286,400 元，計至百元止
    】。原告不服，申請復查，經被告以95年5 月23日財北國稅
    法字第0950203653號復查決定書駁回（下稱原處分），提起
    訴願，復遭財政部決定駁回，遂向本院提起行政訴訟。
貳、兩造聲明：
一、原告聲明：求為判決
(一)、訴願決定及原處分均撤銷。
(二)、訴訟費用由被告負擔。
二、被告聲明：求為判決如主文所示。
參、兩造之爭點：
一、原告主張之理由：
(一)、原告從事百貨公司裝潢業務，因為工期短暫，需僱用大量臨
    時工，臨時工來源有些是由原告之監工自行邀請，有些由外
    包公司招募，而臨時工工資多由工頭於工地現場發放，因此
    非原告所能確實掌握，原告乃特別要求臨時工於領款時應在
    清冊上蓋手印，以免工頭盜刻印章，冒用人頭領款之風險，
    此作業方式符合原告行業之慣例。原告提出臺北市室內設計
    裝修商業同業公會的認定函（95設達會字第950094號），已
    證明此種發放工資的方式確為本行業之經常運作方式。
(二)、關於被告違反舉證責任的分配方面：
１、按營利事業所得之計算，依所得稅法第24條之規定，原告如
    果在事實上有支出之成本費用，且能舉證時，被告便應加以
    承認，並作為核算所得額之依據。此乃法律明訂所課與被告
    人民應負擔的義務，而行政機關也必須尊重人民在支出成本
    後應享有的權利。因此在證據力方面，不能夠單方面信賴被
    告的判斷。舉證責任方面，原告固然必須依主張有利於己之
    事實者，就其事實有舉證之責任，是行政訴訟法第33條準用
    民事訴訟法第277 條之規定。只要原告能提出確實與營業支
    出有關之證明，即可合法認定為營業支出。如不能提出證明
    ，被告方能加以剔除，乃行政法院一貫之判決見解（參改制
    前行政法院71年度判字第1033號判決）。關於提出的證據，
    被告若懷疑為不實或偽造變造時，則必須針對這些疑慮進行
    調查並舉證證明之，即行政訴訟法第136 條準用民事訴訟法
    第277 條規定之結果。最高行政法院於92年11月6 日92年度
    裁字第1561號裁定中，特別指出於「事實不明」之狀態下，
    被告這一種對主張權利的消滅、抑制負有舉證責任。但本件
    被告始終未積極負起舉證責任的義務。
２、本案爭議之證據在於原告將臨時工人之工資交付工頭陳文生
    轉交，工頭提出的臨時工收領清冊，是否為人頭或是為變造
    或偽造，便是被告必須先加以確定。不能僅以其「主觀懷疑
    」，即足以斷定該清冊為偽造，而必須審酌原告所提之理由
    是否可信。
(三)、基於下列理由，當足以認定原告確實已交付工資予臨時工：
１、原告所從事百貨公司裝潢業務，所需之各種臨時工不可能由
    原告定期聘用，亦非屬於任何一家公司，是由原告經由各方
    管道招募。由於原告平日裝潢業務甚忙，光在臺灣不只1 處
    裝潢工地，還必須經常赴大陸督導業務，因此對於大量臨時
    工根本不認識。對於臨時工之工資，乃是信任工頭，由工頭
    提供臨時工的身分證及詳細資料，登記在原告製作的臨時工
    資表上，作完工期即支付工資。但防範工頭會偽刻印章，原
    告特別要求臨時工加蓋手印以為防範。按發放工資的慣例，
    若無明白違反法律規定，自然是具有法源地位，足以為法院
    審判之依據。而以稅法之行政法而言，亦足以作為拘束行政
    機關之輔助法源，此為國內行政法學界之通說。行政機關除
    非能舉出不同慣例或法律規定，否則不能遽以推翻此慣例。
２、被告否認原告臨時工資清冊正確性之依據為「營利事業所得
    稅查核準則」（以下簡稱查核準則）第71條第10款及第11款
    之規定，依該規定，支付臨時工資內應有簽名或蓋章之名冊
    為憑。然而此立論並不能成立，因原告提出之臨時工資表，
    在領款人簽章欄上固然只蓋上手印，但在同表下方，亦即在
    身分證正反面影本下，另有1 欄切結書，上有工資領取人的
    簽字及兩個以上的蓋手印，就此而言，在此同一清冊上，既
    有簽名及蓋手印，當滿足查核準則要求簽名之相關規定。對
    於查核準則此種領取工資的解釋，不能僵硬的任憑行政機關
    限制解釋，必須是否能證明已有「實際支付」即足。此亦是
    行政法院一貫見解。改制前行政法院82年7 月庭長評事聯席
    會議決議，關於以行政規則來認定事實的證據方法，便指出
    ：所得稅法第24條對佣金支付之規定，並無任何限制，自應
    以實際支付為原則。而查核準則第92條卻明定，支付國外佣
    金者，應以信匯或電匯方式匯出者為限，始得認列，已逾越
    前開法規定範圍。本案情形與上開行政法院見解十分類似，
    自有援用價值。又上開查核準則乃是行政規則，自有對行政
    機關內部的拘束力，行政法院並不受此規則之拘束，可自行
    認定證據力，且不受行政機關解釋的拘束，早已為司法院釋
    字第137 、216 、287 及407 號等解釋及行政程序法第159
    條、第160 條規定闡明。因此，應可確認原告提具臨時工工
    資清單之有效性。
３、原告之遵守行規，發放臨時工工資，是必須信賴工地工頭所
    不得已的方式。按百貨裝潢業不僅分工細緻，更重要的是經
    常要緊急施工。臺灣因百貨公司競爭極激烈、公司租金甚為
    昂貴，一旦發生火災或水災時，受損的百貨公司必須以最快
    速度重新裝潢並投入營運。以火災為例，通常在完成責任鑑
    識後當天即進行裝潢，而百貨公司在一發生火警時，多半會
    和裝潢公司聯繫準備善後工作。原告從事這種「與時間競賽
    」之行業，在盡可能的防備措施下仍然必須信賴工頭，一旦
    有事才能獲得工頭從全臺各地調集各種工人趕辦工程。所以
    對人來人往之各式臨時工，當然沒有、也不必一一認識、查
    驗其身分的必要性。故行政機關認為原告不可能不認識臨時
    工便照樣發給工資，顯然為人頭云云，核與行規不符。
４、原告既然對於工頭採取信任制度，工資便依點工表發放。被
    告且要求原告提出每位臨時工的出勤紀錄，以證明確有受領
    工資之情事。按此出勤紀錄並非查核準則所規定保存之資料
    ，同時也非相關法律所課予當事人必須保存之單據，例如所
    得稅法規定必須保存5 年之憑證單據，故原告自無保存之必
    要。其次，此出勤紀錄屬於各公司內部之管理文件，每個公
    司並無一定製作方式，當也無保留的價值。臺灣因勞工成本
    高昂、裝潢利潤薄弱，鮮少有裝潢公司會專門指派1 位同仁
    專門負責製作、保存臨時工的出勤紀錄。試問，就連不需注
    意盈虧的政府機關、部隊，會否保存員工及軍人5 年來逐日
    早到或晚點名之名冊？因此，行政機關此項要求誠為「無期
    待可能性」。稅法上，例如稅捐稽徵法第46條規定納稅義務
    人提示帳簿之義務，但如此義務履行於事實上或法律上不可
    能，或無期待可能性時，此義務即歸於消滅，此係稅法學界
    通說。這種對於義務人過度「不可期待」之要求，在法律明
    白規定的提示義務都不可行，更何況在本案「非法定」義務
    的提示？
５、在臨時工受領清冊上，都有具結書由臨時工簽名，清楚表明
    領款人確實領到工資，同時日後有任何法律訴訟之關於薪津
    與稅務者，都與支付公司無關。因此，是由本人親自領款，
    當無疑義。同時，由於都有領款人手印及身分地址，主管機
    關如要追查亦非難事，所以亦表明原告已極盡防禦之能事。
    惟被告若懷疑這些臨時工當可自行調查之，此亦即原告要每
    位領款人蓋手印的初衷，可避免工頭冒用人頭而侵犯該人頭
    之權利。而且清單名冊上還加了查核準則所未要求的身分證
    影本，也是原告對履行課稅義務在證據方面「協力義務」，
    都可證明原告自始至終皆無規避稅捐的意圖。
６、本件被告一再援引老舊之行政法院判例「55年判字2 號」及
    「46年判字8 號」，認為行政救濟毋庸參酌刑事判決。誠然
    ，依據過去行政法院見解的確採行此種行政訴訟本位主義，
    然而，為彰顯司法權具有統一性之性質，代表國家對同一事
    件的司法權力必須具有同一價值判斷，不當再讓行政訴訟與
    刑事訴訟等各行其事，各自認定事實。因此新行政訴訟法第
    177 條及第178 條，都有停止行政訴訟及與其他法院訴訟權
    限有歧見時，聲請大法官解釋之規定。對於其他法院的判決
    結果，行政機關及行政法院當給予最大的尊重。本案原告因
    為有人持遺失之身分證來請領工資，被以涉嫌逃漏稅移送臺
    灣士林地方法院檢察署（以下簡稱士林地檢署）。本案是經
    該地檢署不起訴處分終結在案（94年度核退偵字第37號）。
    不起訴理由書確認原告並無逃漏稅的任何行為，確認原告對
    於外包信賴並無違法之情形，且原告將工資轉由外包轉發給
    各臨時工，故實際上已有該成本的支出，而構成不起訴理由
    書的主要依據。因此，上述經由檢察官詳細確認的事實，除
    非被告能夠提出足以推翻的確實證據，否則應當尊重之。被
    告倘不遵守即不免有恣意之嫌，即足以構成違法之判斷。更
    應以法治國家「如有疑問時，應為有利人民的認定」（in
    dubio pro reo ）之拉丁法諺，作有利於原告之認定。
(四)、本件原告已提出銀行存款簿影本及工頭陳文生之簽收單，加
    上當年度之臨時工工資表領據，足以證明本件發放工資之資
    金流程。按法無明文規定公司有為臨時工設置出勤紀錄之必
    要，因此原告均以工頭所制作之點工表參酌工程數量，來發
    放工資，至於臨時工人究係張三或李四，原告確實無法詳為
    控管，但原告均嚴格要求領款人必須提出身份證並於工資表
    上按指印，以確保係本人領取，但領取工資者，是否即為實
    際參與工作之臨時工，倘轉包之工頭作弊，確實難以防範，
    以臺灣士林地方法院96年度偵字第748 號稅捐稽徵法案件而
    言，告訴人曾國棟之指紋經送鑑定，核與其於90年度臨時工
    資表上所蓋指紋相符，且其所提供之身分證又係90年12月5
    日補發後之身分證，足以證明該筆工資確為曾國棟所領取無
    誤。而士林地檢署96年度偵字第748 號不起訴處分案係由告
    訴人曾國棟之父親曾煥昆代為提起，當時曾國棟因他案在押
    ，而曾煥昆一再憑被告之通知向原告勒索，然原告相信工頭
    一定有發放給曾國棟，堅持不與曾父和解，由於曾國棟之動
    機不良，其於該案之指訴，自不足採信。原告發放工資確以
    工頭所提供之點工表為依據，但法未課予當事人必須保有點
    工表之義務，事隔多年後被告要求原告提出點工表，確實強
    人所難。所幸，原告所提出之工資表均有領取工資者之指紋
    及簽名，足資證明渠已領取工資，倘被告經舉證證明各該指
    紋與身分證提供者不符，藉以剔除該項支出成本，而課原告
    補繳稅款義務，原告自當心服口服。
(五)、由原告90年間進行中之工程明細表可知工地散落各地，臨時
    工人不可能親自到原告領取工資，因此許多工資發放都是委
    請工頭代為處理，由於工地業務繁忙，且工頭文書作業能力
    欠佳，因此常有指印蓋錯格等情事，造成很大困擾，每次要
    求工頭去補蓋指印時，工頭們都抱怨，認為原告在刁難他們
    ，後來為避免爭執，只好請工頭讓臨時工在每個月都蓋上指
    印，工人與工頭間是彼此信任，而原告是根據工頭製作之點
    工表參酌工程數量，將工資交給工頭去發放，而臨時工資表
    之金額必須符合點工表之金額，此為原告處理帳務之基本原
    則，由於法律僅規定公司必須保存領款人之領款憑證，並無
    規定原告憑以勾稽由工頭製作之點工表亦需保存。然原告謹
    慎要求工頭或外包廠商務必請領款人親自蓋指印之要求，應
    值肯定。
(六)、關於原告所提鄭義森等39名臨時工之工資表正本，經內政部
    警政署刑事警察局採指紋電腦比對法及指紋特徵點比對法鑑
    驗結果，除臨時工丙○○、戊○○、丁○○等3 人或因未服
    役，致該局無檔存資料可資比對外，其餘36份臨時工資表上
    之指紋並無與該局建檔之指紋資料不符者，是上開39名臨時
    工人均已於工資表上親自按指紋表示確已領得臨時工資，顯
    已證明被告當初所謂「虛設人頭」之論定是錯誤推論。又39
    份臨時工資表上除有臨時工人依裝潢設計同業之慣例，按指
    印證明親領外，最後工資表下方亦經各該臨時工人簽名切結
    表示如數領得工資，應足證原告90年度確有該項費用之支出
    ，被告要求原告提出出勤紀錄及工作日誌，於法顯屬無據。
１、關於被告所指鄭義森部分，鄭君憑以領取臨時工資之臨時工
    資表上可資比對指紋18枚，均與刑事警察局所建檔之指紋相
    符，足證鄭君確有領取原告之臨時工資，況鄭君自90年8 月
    起每月領取之工資均為3 萬餘元，核與建築工程業及建物裝
    潢業工人之平均工資相符，並無異常之處，至於鄭君當年度
    是否在其他僱主獲有不合常理之所得，核與本案無關。至於
    鄭君91年度以後薪資所得驟減或因生病、退休等因素均有可
    能，被告卻以此逕認原告虛報鄭君薪資所得，實背於常理。
２、被告所指朱榮章部分，朱君憑以領取臨時工資之臨時工資表
    上可資比對指紋24枚，均與刑事警察局所建檔之指紋相符，
    足證朱君確有領取原告之臨時工資，況朱君每月領取之工資
    亦未逾建築工程業及建物裝潢業工人之平均工資，至於被告
    所提談話筆錄若可採信，朱君對其在上開臨時工資表上親自
    簽名按指印又如何解釋，況清潔工及保全警衛均屬流動性高
    之行業。
(七)、綜上，按財政部訂頒查核準則第67條第2 項規定，足證被告
    除依財政部財稅中心選出已申報核定歸戶薪資所得100 萬元
    以上而短漏報所得額70萬元以上案件及未申報核定歸戶薪資
    所得50萬元以上而所得筆數5 筆以上案件外，尚應確實查明
    無支付之事實，始能據以核課及依所得稅法第110 條規定處
    罰。被告既未盡「查明無支付事實」之義務，逕處原告以2,
    286,400 元之罰鍰，於法顯有違誤。且按稅捐稽徵機關核課
    稅捐，須具備稅法所規定之一定要件者，始有課稅處分之權
    能，是其欲主張稅法所規定之法律效果者，即應就該規定之
    要件負舉證責任，有最高行政法院89年度判字第602 號判決
    可稽。原告承包遠東百貨等百貨商場之裝潢業務多年，所需
    臨時工人量多且雜，但原告多年來會計一向健全，也多按同
    業貫行之作業方式發放臨時工資，豈能以電腦資料顯示異常
    所得狀況，逕推論渠等均為人頭，並指原告虛報營業成本！
    本件原告所提臨時工資表上之簽名、蓋指印及身分證影本，
    業經證實無一虛偽情事，原告亦提出資金流程供查驗，原告
    已盡司法院釋字第537 號解釋所指納稅義務人在證據方面之
    「協力義務」，且自始至終均無規避稅捐之意圖。然被告於
    無何積極證據之情況下，僅憑電腦分析資料，逕指鄭義森等
    39人90年度屬原告申報薪資之人頭，從而認定原告虛報鄭義
    森等39人90年度薪資計7,690,000 元，並處原告以2,286,40
    0 元之罰鍰，於法顯有違誤。
二、被告主張之理由：
(一)、按司法院釋字第537 號解釋意旨，次就課稅處分之要件事實
    而言，基於依法行政原則，為權利發生事實者，如營利事業
    所得稅有關所得部分，雖應由稅捐稽徵機關負舉證責任；惟
    有關所得減項之成本及費用，因屬稅捐債權減縮或消滅之要
    件事實，則應由納稅義務人終極負擔事證不明之不利益，即
    納稅義務人應負擔證明責任，合先陳明。基於遏止逃漏稅，
    打擊不法，以維護租稅公平之目標，財政部從而制定「營利
    事業虛報薪資專案查核作業」之業務處理方式，被告依該「
    營利事業虛報薪資專案查核作業」細部計畫，由財政部財稅
    資料中心就90年度設定之選案條件－已申報核定歸戶薪資所
    得100 萬元以上而短漏報所得額70萬元以上案件及未申報核
    定歸戶薪資所得50萬元以上而所得筆數5 筆以上案件產出之
    異常薪資所得資料清單據以查核。
(二)、依財政部財稅資料中心提供之90年度異常薪資所得資料清單
    所示，原告90年度列報劉俊男等39人之薪資所得額計7,690,
    000 元。原告雖聲稱系爭薪資所得者劉俊男等39人屬臨時工
    ，惟歸戶收入顯已超過臨時工應得之合理薪酬，原告疑有涉
    嫌利用人頭虛報薪資情事。經被告於93年1 月16日以財北國
    稅審三字第0930211410號函請原告提示薪資支付相關證明備
    查，原告雖主張係由工頭陳文生代領轉發，惟無法提示支付
    之相關證明資料，遂認本件原告有利用人頭虛報薪資情事。
    經被告於93年12月17日以財北國稅法字第0930247170號函，
    就原告90年度涉嫌虛報劉俊男等39人薪資乙節，通知其補提
    相關帳證、文據資料，原告並未提示相關資料供核。另因原
    告於原查階段主張渠等工資係由工頭陳文生代領轉發乙節，
    為維護其權益，被告復於95年2 月24日以財北國稅法字第09
    50203645函，通知其提示支付陳君之相關帳證、文據資料及
    請工頭陳君一併前來被告辦公埸所說明。原告雖於95年3 月
    8 日委任林婉如陪同工頭陳君至被告處所說明，惟僅提供銀
    行存款簿影本計21張，尚難釐清確有支付陳君及代領轉發劉
    君等39人薪工資事實。被告乃請原告於本（95）年3 月底前
    再提供劉君等39人90年度綜合所得稅納稅證明、及通知渠等
    前來被告處所說明事實及陳君轉發渠等薪工資之資金流程證
    明等，並經原告當埸簽收補正通知在案，惟其迄今仍未提示
    任何憑證供核。
(三)、至原告主張其違反稅捐稽徵法案業經士林地檢署檢察官94年
    度核退偵字第37號不起訴處分乙節，該不起訴處分書中告訴
    人乙○○及簡式鈞（係本案原告90年度涉嫌虛列劉俊男等48
    人薪資中之2 人）均證稱90年間未在原告工地工作，渠等於
    不詳時、地身分證件曾經遺失等詞，檢察官並未否採該2 人
    之供述，只不過檢察官以有他人持用乙○○及簡式鈞等人之
    身分證件向原告虛報薪資之可能，而原告有要求臨時工領款
    時必須蓋印指印，檢附身分證影本以求詳實，認原告已盡力
    防範，當無虛報薪資之故意及犯行。足徵乙○○及簡式鈞2
    人告訴原告違反稅捐稽徵法之刑事案件雖獲得不起訴處分，
    惟尚不能據以推翻原告虛列系爭劉俊男等48人薪資計9,510,
    000 元之事實，是被告予以剔除系爭劉俊男等48人之薪資，
    核定營業成本為253,317,845 元，洵無違誤。
(四)、就原告90年度列報鄭義森、朱榮章等2 人薪資所得部分說明
    如下：
１、鄭義森部分：90年度綜合所得稅係屬未申報案件，歸戶薪資
    所得計6 筆，總額為845,000 元。參酌行政院主計處編印「
    薪資與生產力統計月報」第340 期「臺灣地區受僱員工每人
    每月平均薪資」，以90年12月每人每月40,000元（建築工程
    業37,777元，建物裝潢業35,212元）為例，年所得僅480,00
    0 元，本件所得人鄭君既為臨時工性質，薪資所得高達845,
    000 元，顯然超過個人工作能力應得之報酬，實有悖於常情
    。次調閱鄭君91至95年度之所得資料，其年所得為2,006 元
    至281,098 元不等，益證90年度薪資所得高達845,000 元係
    屬異常。
２、朱榮章部分：90年度綜合所得稅係屬未申報案件，歸戶薪資
    所得計6 筆，總額為875,336 元。參酌行政院主計處編印「
    薪資與生產力統計月報」第340 期「臺灣地區受僱員工每人
    每月平均薪資」，以90年12月每人每月40,000元（建築工程
    業37,777元，建物裝潢業35,212元）為例，年所得僅480,00
    0 元，本件所得人朱君既為臨時工性質，薪資所得高達875,
    336 元，顯然超過個人工作能力應得之報酬，實有悖於常情
    。又本件朱君93年1 月20日於財政部臺灣省北區國稅局審查
    三科坦承90年度僅於約成有限公司任職清潔工及強固保全股
    份有限公司任職保全警衛，並無業餘兼職之情，有相關談話
    筆錄等資料影本可稽。
(五)、本件原告提示之臨時工工資表與切結書，多數未領薪資部分
    仍蓋有指印，有違常情，且所得人朱榮章表示未受僱於原告
    ，所得人戊○○當年度受兒子陳永志扶養，陳永志亦於93年
    4 月向財政部臺灣省北區國稅局三重稽徵所提出檢舉原告虛
    報薪資，顯然原告所提示之工資表及切結書內容應有不實情
    事；又原告僅提示公司銀行帳戶現金提領之紀錄及工頭陳文
    生之簽收收據影本，仍未能提示與工頭收、付款之約定及相
    關工程合約書暨工頭歷次領款轉發臨時工之明細資料、該等
    臨時工出勤紀錄等資料，尚難證明工頭陳君領取之現金用途
    為發放相關工程之薪資，是原告既未能提示其他足資證明系
    爭薪資有支付事實及支出必要之積極具體事證供核，益證鄭
    義森等39人屬原告申報薪資之人頭，從而被告認定其虛報鄭
    義森等39人90年度薪資計7,690,000 元，尚無違誤。
(六)、又行政機關依職權調查審理事實，並不受當事人主張之拘束
    ，改制前行政法院75年判字第309 號判例亦已揭示：「行政
    罰與刑罰之構成要件雖有不同，而刑事判決與行政處分，亦
    原可各自認定事實。」故行政處分未必受刑事判決之拘束，
    此亦有改制前46年判字第8 號判例意旨佐參。從而，行政處
    分與刑事訴訟程序，其構成要件各異，審理目的亦不相同，
    不同行政機關或法院原可各自認定事實，並非必要受另一程
    序調查結果之拘束。又依常理若渠等確係受僱於原告，身為
    雇用人之原告當對各該受僱人於原告處擔任何種職務及其工
    作內容性質等知之甚詳，縱由外包工頭代為招募並代轉支付
    薪工資，衡情當有各個月份薪資給付及具領清冊暨工作事務
    分配相關資料，然原告迄未依查核準則第71條第10款及第11
    款規定，提出任何出勤紀錄、工作日誌、薪資具領清冊、支
    付工資紀錄及公司帳簿、支付工頭陳君及由陳君代領轉發劉
    君等39人薪工資資金證明等資料以實其說，徵之改制前行政
    法院36年判字第16號判例意旨，自難謂其已盡舉證責任。
(七)、本件原告雖提示公司銀行帳戶之提領紀錄及工頭陳文生之簽
    收收據影本，惟核該提領紀錄均為現金提領，部分金額甚至
    高達800,000 元，有違一般交易習慣。而原告出具經臨時工
    劉俊男等39人按指印之工資表，經內政部警政署刑事警察局
    指紋鑑定結果，並非全數與當事人相符，縱經鑑定指紋符合
    ，依查核準則第62條及第67條規定意旨，系爭薪資有無支付
    事實及支出必要等為認定薪資支出之實質要件，原告既無法
    提示相關出勤紀錄、工作日誌及由工頭陳文生代領轉發劉君
    等39人薪工資相關之資金流程資料以實其說，自難謂其已盡
    舉證責任，原告所言無虛列系爭劉俊男等48人薪工資，殊難
    採信。而本件原告縱無虛列之故意，但本有注意之義務，又
    無不能注意之情形，乃疏未注意，致虛列系爭劉俊男等48人
    薪工資，難謂無過失，自不能解免受罰之責。
    理  由
甲、程序方面：
    本件行政訴訟起訴後，被告原代表人由許虞哲變更為凌忠嫄
    ，有行政院96年8 月3 日院授人力字第09600256721 號令影
    在卷可憑，茲據繼任者於96年8 月23日具狀聲明承受訴訟，
    核無不合，應予准許。
乙、實體方面：
一、按「營利事業所得之計算，以其本年度收入總額減除各項成
    本費用、損失及稅捐後之純益額為所得額。」、「納稅義務
    人應於每年五月一日起至五月三十一日止，填具結算申報書
    ，向該管稽徵機關，申報其上一年度內構成綜合所得總額或
    營利事業收入總額之項目及數額，以及有關減免、扣除之事
    實，並應依其全年應納稅額減除暫繳稅額及尚未抵繳之扣繳
    稅額，計算其應納之結算稅額，於申報前自行繳納。」文據
    ；其未提示者，稽徵機關得依查得之資料或同業利潤標準，
    核定其所得額。「稽徵機關進行調查或復查時，納稅義務人
    應提示有關各種證明所得額之帳簿」、「納稅義務人已依本
    法規定辦理結算申報，但對依本法規定應申報課稅之所得額
    有漏報或短報情事者，處以所漏稅額兩倍以下之罰鍰。」行
    為時所得稅法第24條第1 項、第71條第1 項、第83條第1 項
    、第110 條第1 項分別定有明文。次按「經營本業及附屬業
    務以外之費用及損失，不得列為費用或損失。」、「（第1
    項）費用及損失，未經取得原始憑證，或經取得而記載事項
    不符者，不予認定。（第2 項）前項之費用或損失，如經查
    明確無支付之事實，而係虛列費用或損失逃稅者，應依所得
    稅法第一百十條之規定處罰。」、「薪資支出：一、所稱薪
    資總額包括：薪金、俸給、工資、津貼、獎金、退休金、退
    職金、養老金、資遣費、按期定額給付之交通費及膳宿費、
    各種補助費及其他給與。．．．十、支付臨時工資應有簽名
    或蓋章之收據或名冊為憑。十一、薪資支出之原始憑證，為
    收據或簽收之名冊，其由工會或合作社出具之收據，應另付
    工人之印領清冊，職工薪資如係送交銀行分別存入各該職工
    帳戶者，應以銀行蓋章證明存入之清單予以認定。」行為時
    查核準則第62條、第67條第1 項、第2 項、第71條第1 款、
    第10款、第11款所明定。是有關臨時工薪資認列，查核準則
    固規定以收據或名冊為憑，惟此係以上開資料真實為前提，
    如查得其他資料發現薪資單據有不實情形，而無從認有此營
    利事業經營本業及附屬業務必要費用之支出，自不得僅憑該
    等薪資單據逕行核定，此觀薪資費用查核仍應適用查核準則
    同章通則之上述62條、67條規定甚明。
二、本件原告90年度營利事業所得稅結算申報，原列報營業成本
    計266,187,815 元，前經被告查獲其虛報謝木順等人工資，
    乃剔除該部分之營業成本，核定營業成本為262,827,845 元
    在案。嗣被告又依90年度異常薪資所得資料清單及綜合所得
    稅核定清單專案調查結果，認原告虛報附表所示劉俊男等48
    人薪資計9,510,000 元，而原告亦就其中金額計1,820,000
    元之薛承賢9 人部分（附表編號40-48 部分），出具承諾書
    承認違章事實，被告遂再剔除原告原申報營業成本項下之直
    接人工計9,510,000 元，核定營業成本為253,317,845 元（
    計算式：前次核定之營業成本262,827,845 元－虛報薪工資
    9,510,000 元＝253,317,845 元），全年所得額為16,430,0
    23元，補徵稅額2,377,500 元；另依所得稅法第110 條第1
    項，按所漏稅額分別處0.8 倍及1 倍之罰鍰計2,286,400 元
    【計算式：2,377,500 元×（1,820,000 元×0.8 ＋7,690,
    000 元×1 ）÷9,510,000 元＝2,286,400 元，計至百元止
    】。原告不服劉俊男等39人金額計7,690,000 元部分之核定
    ，迭經復查、訴願均遭駁回等事實，有被告處分書（編號：
    A1Ｚ00000000000）、90年度營利事業所得稅結算申報更正核
    定通知書、承諾書4 份、被告查核異常薪資所得資料清單及
    專案調查調查報告、原告申報書、如事實概要所述之復查決
    定書、財政部95年8 月18日台財訴字第09500340160 號訴願
    決定書等件影本附卷可稽（見原處分卷第63、150 、165-18
    0 、341 、353- 357、364-372 頁），且為兩造所不爭，洵
    堪認定。
三、原告循序提起本件行政訴訟，主張：其係從事百貨公司裝潢
    業務，工期短、種類繁雜，需要各種臨時工，而臨時工工資
    多由工頭於工地現場發放，原非原告所能確實掌握，已經其
    依該行業之慣例，要求臨時工於領款時應在清冊上蓋手印，
    故於同一臨時工資清冊上，乃有臨時工簽名及手印，已符查
    核準則要求簽名之相關規定；被告要求原告提出每位臨時工
    的出勤紀錄，以證明確有受領工資之情事，乃非查核準則所
    明定事項，且無期待可能性，亦非法律或查核準則規定應保
    存之資料。況原告因有人持他人遺失之身分證來請領工資，
    被以涉嫌逃漏稅移送士林地檢署檢察官偵辦，亦經該署檢察
    官以94年度核退偵字第37號不起訴處分終結在案；被告未盡
    「查明無支付事實」之義務，逕處原告以2,286,400 元之罰
    鍰，於法顯有違誤云云。是本件爭點乃在原告90年度列報劉
    俊男等39人之薪資所得額計7,690,000 元，是否確有支出且
    與其營業有關？
四、本院之判斷：
(一)、按「行政法院於撤銷訴訟應依職權調查證據。」行政訴訟法
    第133 條前段定有明文，此係因撤銷訴訟之當事人，分別為
    公權力主體之政府機關及人民，兩造間存在不對等之權力關
    係，且政府機關之行政行為恆具專門性、複雜性或科技性，
    難為人民所瞭解，且每涉公務機密，人民取得相關資料常屬
    不易，為免人民因無從舉證而負擔不利之效果，而有上述規
    定；是於撤銷訴訟，證據之提出非當事人之責任，法院依職
    權調查得代當事人提出，當事人固無所謂主觀之舉證責任。
    然職權調查證據有其限度，仍不免有要件不明之情形，故當
    事人仍有客觀之舉證責任，民事訴訟法第277 條規定：「當
    事人主張有利於己之事實者，就其事實有舉證之責任。」，
    於上述範圍依行政訴訟法第136 條之規定，仍為撤銷訴訟所
    準用。而就課稅處分之要件事實而言，基於依法行政原則，
    為權利發生事實者，依上開規定，有關營利事業所得加項之
    收入，雖應由稅捐稽徵機關負舉證責任；惟有關所得計算基
    礎之減項，即「成本」與「費用」，則因屬於權利發生後之
    消滅事由，故有關成本及費用存在之事實，不論從上述證據
    掌控或利益歸屬之觀點，均應由主張扣抵之納稅義務人即原
    告負擔證明責任，故原告上開薪資支出事實倘有不明，自應
    由原告負客觀舉證之責。原告主張被告有查明其無支付事實
    之義務云云，容有誤解，尚無可採。
(二)、原告上開主張，固據提出其存摺提領紀錄、陳文生簽收之收
    據、臨時工資表暨切結書、點工表、工作紀錄簿等件影本為
    證。然查：
１、財政部基於遏止逃漏稅，維護租稅公平之目標，以83年7 月
    5 日台財稅第831601116 號函訂定「營利事業虛報薪資專案
    查核作業」之業務處理方式，被告依該「營利事業虛報薪資
    專案查核作業」細部計畫，由財政部財稅資料中心就90年度
    設定之選案條件－已申報核定歸戶薪資所得100 萬元以上，
    而短漏報所得額70萬元以上案件及未申報核定歸戶薪資所得
    50萬元以上而所得筆數5 筆以上案件，產出之異常薪資所得
    資料清單加以查核；而系爭原告列報薪資總計7,690,000 元
    之劉俊男等39人，彼等異常筆數均在5 件以上，甚達42件；
    而薪資所得總額則從750,000 元至9,551,939 元不等。其中
    最低薪資總額之戊○○（750,000 元；已於92年5 月16日死
    亡），且經其子陳永志向財政部台灣省北區國稅局陳明陳永
    樂因中風、糖尿病等疾病，90年度並未於原告處工作而領得
    薪資250,000 元等情，有異常薪資所得資料清單、陳永志90
    年度綜合所得稅核定通知書、檢舉書、90年度綜合所得稅各
    類所得資料清單等件影本在卷可憑（見本院卷第262-269 頁
    及被告96年10月23日庭呈附件資料）；參酌90年度臺灣地區
    營造業受雇員工每人每月平均薪資就建築工程業、建物裝潢
    業分別為37,777元、35,212元，而依上述薪資異常清單分析
    表所載（見本院卷第265 頁），除陳永樂外，鄭義森、朱榮
    章薪資依序為845,000 元、875,336 元，其餘人員均逾百萬
    ，而逾2 百萬者且近20人，均逾當年度營造業工人薪資標準
    甚多；且觀諸臨時工資表係將1 年分12月，以每月為單位計
    算工資金額，而系爭39人皆非全年工作，然於未工作月份之
    領款人簽單欄亦俱經領款人按有指印，亦與常理有悖（見本
    院卷第57-104頁），足見原告提出之臨時工資表暨切結書，
    縱經名義人按捺指印並簽名，然在無其他佐證之情形下，洵
    難認其內容為真實，甚為灼然。故上述工資表上之指印除乙
    ○○、丁○○、戊○○、丙○○外，雖經內政部警政署刑事
    警察局鑑定結果均相符，有該局96年7 月31日字第09601105
    22號鑑驗書在卷可稽（見本院卷第206-210 頁）；又台北市
    室內設計裝修商業同業會亦以95年9 月22日（95）設達會字
    第950094號函說明勞工捺手印受領工資係該行業慣例等（見
    本院卷第105 頁），仍均無從依此遽認原告有系爭薪資支出
    之事實；況本院依原告陳明傳喚該等指紋不符者（見本院卷
    第204 頁原告認其他相符者，並無傳訊必要），惟上開乙○
    ○等人則俱未到庭，原告且認無庸再予傳訊（見本院卷第24
    4 頁），是無從由此查得任何有利原告之事證。
２、次查，原告提出之上述存摺提領紀錄、陳文生簽收之收據至
    多僅堪認原告有提領現金交付陳某之事實，仍無足證該等現
    金係因原告雇請系爭臨時工而為薪資之交付。而原告迭經被
    告於93年12月17日以財北國稅法字第0930247170號函、95年
    2 月24日以財北國稅法字第0950203645函通知（見原處分卷
    第335 、336 ；208 頁），仍未據原告提出系爭劉俊男等人
    係於原告處擔任何種職務其工作內容及外包工頭陳文生代為
    招募並代轉支付薪工資等資料明細可供查核，而難認陳文生
    於93年5 月25日出具：伊向原告取得系爭款項係屬支付附表
    所示劉俊男等39人薪資等文之承諾書內容為真實（見原處分
    卷第161 頁）。又原告雖於本院審理時提出其90年工程合約
    明細表（見本院卷第250 、251 頁），然其內容非惟無契約
    或帳證可供憑信，且無從與系爭劉俊男等39人之工作內容為
    勾稽，致無足為有利原告之論據。另觀諸上述點工表、工作
    紀錄簿、點工日報表等件記載內容（見本院卷第106-156 頁
    ），核均係有關93年度之紀錄，亦與系爭90年度無涉，自不
    得為系爭年度薪資支出之憑證。至士林地檢署檢察官係認告
    訴人乙○○、黃秋旺（附表編號35、36）及簡式鈞、曾國棟
    （附表編號44）等人身分證容遭第3 人冒用，因原告有要求
    臨時工領款時必須蓋印指印，檢附身分證影本以求詳實，而
    認原告已盡力防範，當無虛報薪資之故意及犯行為由，而以
    94年度核退偵字第37號不起訴處分書，將原告實際負責人林
    山富為不起訴處分（見本院卷第20 -24頁），就原告是否確
    有支付系爭薪資乙節，原未予認定；遑論刑事案件與行政處
    分，原可各自認定事實，檢察官對事實之認定，更無拘束法
    院之效力，是原告自無足執此為有利其之論據甚明。
(三)、從而，原告無法舉證證明其有給付系爭薪資之事實，則其為
    此主張，自無可採。本件原告90年度營利事業所得稅結算申
    報，虛列劉俊男等48人薪工資支出9,510,000 元，洵堪認定
    ；則被告以原告漏報所得額9,510,000 元，致短漏報所得稅
    額2,377,500 元｛計算式：【（申報核定所得額6,920,023
    元＋匿報所得額9,510,000 元）×25% －10,000元＝全部應
    納稅額4,097,505 元】－（申報核定所得額6,920,023 元×
    25% －10,000元＝申報部分應納稅額1,720,005 元）＝2,37
    7,500 元｝，於法自無不合。至改制前行政法院82年7 月份
    庭長、評事聯席會議認：「所得稅法第24條對佣金支出之規
    定，並無任何限制，自應以實際支付為原則。而財政部所發
    布之營利事業所得稅結算申報查核準則第九十二條卻明定，
    支付國外佣金者，應以信匯或電匯方式匯出者為限，始得認
    列，已逾前開法條規定範圍。」核與本件無法提出實際支付
    薪資之案情不同，自無從比附援用，併此敘明。
(四)、末按稅捐主管機關財政部為使辦理裁罰機關對違章案件之裁
    罰金額或倍數有一客觀之標準可資參考，乃頒訂稅務違章案
    件裁罰金額或倍數參考表，上開裁罰金額或倍數參考表，分
    別就稅捐稽徵法、綜合所得稅、營利事業所得稅、貨物稅、
    菸酒稅、營業稅等稅務違章案件之不同情節，訂定不同之處
    罰額度，復就行為人是否已補繳稅款、以書面或於談話筆（
    紀）錄中承認違章事實及何時承認；短漏報所得是否屬已填
    報扣免繳憑單、股利憑單及緩課股票轉讓所得申報憑單之所
    得等分別作為可否減輕處罰之事由，其除作原則性或一般性
    裁量基準外，另有例外情形之裁量基準，與法律授權目的尚
    無牴觸。從而，該參考表有關「營利事業所得稅稅目第110
    條第1 項」部分：「…二、漏稅額超過新臺幣五萬元者。處
    所漏稅額一倍之罰鍰：但於裁罰處分核定前，以書面或於談
    話筆（紀）錄中承認違章事實，並願意繳清稅款及罰鍰者，
    處所漏稅額0.8 倍之罰鍰。」自得作為稅捐稽徵機關裁處之
    依據。承前所述，本件原告90年度並無上述薪資支出之事實
    ，當為其明知，其明知而猶於辦理90年度營利事業所得稅結
    算申報時，予以列報，自有違章之故意。因原告本年度虛列
    薪資其中附表編號40-48 薛承賢等9 人薪工資金額計1,820,
    000 元，已據其出具承諾書承認違章事實；其餘劉俊男等39
    人金額計7,690,000 元部分，未出具承諾書，被告審酌其違
    章情節，按所漏稅額分別處以0.8 倍及1 倍之罰鍰計2,286,
    400 元【計算式：2,377,500 元×（1,820,000 元×0.8 ＋
    7,690,000 元×1 ）÷9,510,000 元＝2,286,400 元，計至
    百元】，於法亦無不合；而此行政罰與刑罰之構成要件有所
    不同，故原告實際負責人雖經檢察官為不起訴處分如上述，
    惟本院不受其拘束，而仍無從推翻本院前開認定，附此敘明
    。
五、綜上所述，原告之主張均無可採。被告核定剔除原告虛列營
    業成本項下直接人工9,510,000 元，核定營業成本為253,31
    7,845 元，並為上述稅額之補徵及裁罰，於法均無不合；訴
    願決定予以維持，亦無違誤，原告猶執前詞，訴請撤銷，為
    無理由，應予駁回。
六、本件事證已臻明確，兩造其餘攻擊防禦方法經本院審酌後，
    核與本件判決結果均不生影響，故不再逐項論述，附敘明之
    。
據上論結，原告之訴為無理由，爰依行政訴訟法第98條第1 項前
段，判決如主文。
中　　華　　民　　國　　96　　年　  12　　月　 13  　 日
                  第 七 庭 審 判 長 法  官　李得灶
                                    法  官　黃秋鴻
                                    法  官　林玫君
上為正本係照原本作成。
如不服本判決，應於送達後20日內，向本院提出上訴狀並表明上
訴理由，如於本判決宣示後送達前提起上訴者，應於判決送達後
20日內補提上訴理由書（須按他造人數附繕本）。
中　　華　　民　　國　　96　　年　  12　　月　 13  　 日
             　　　　　　　   　　　書記官  黃明和
